【裁判字號】    97,消債更,1032
【裁判日期】    971013
【裁判案由】    聲請更生程序
【裁判全文】
臺灣高雄地方法院民事裁定          97年度消債更字第1032號
聲  請  人  甲○
上列當事人因消費者債務清理條例事件聲請更生，本院裁定如下
：
    主  文
聲請駁回。
聲請費用由聲請人負擔。
    理  由
一、聲請意旨略以：聲請人有不能清償債務情事，於民國95年6
    月20日已提出債權人清冊，以書面向全體無擔保債權銀行請
    求共同協商債務清償方案，經協商成立，並約定聲請人應自
    95年7 月起，分84期，依年利率4%計息，於每月10日繳納新
    臺幣（下同）31,525元，以攤還欠款2,306,370 元。惟聲請
    人於95年間協商成立時，任職於華泰電子股份有限公司（下
    稱華泰電子公司），每月薪資收入僅22,474元，顯已不足支
    付協商款，而須仰賴聲請人之夫呂丕振代為支付不足額，詎
    呂丕振經營之尚宏工程有限公司（下稱尚宏公司）自97年2
    月起營運狀況不佳收入遽減，無從再為聲請人繳納協商不足
    款，聲請人復自97年2 月起尚須支付原由呂丕振繳納之房屋
    貸款本息，而增加生活上之支出，聲請人實有不可歸責於己
    ，致履行協商條件顯有重大困難之情事，且聲請人無擔保或
    無優先權之債務總額未逾1,200 萬元，復未經法院裁定開始
    清算程序或宣告破產，爰依法聲請更生等語。
二、按債務人與金融機構協商成立者，不得聲請更生或清算，但
    因不可歸責於己之事由，致履行顯有重大困難者，不在此限
    ；本條例施行前，債務人依金融主管機關協調成立之中華民
    國銀行公會會員辦理消費金融案件無擔保債務協商機制與金
    融機構成立之協商，準用前項之規定，消費者債務清理條例
    （下稱消債條例）第151 條第5 項、第6 項分別定有明文。
    衡諸債之關係係以當事人間之信賴關係為基礎，為社會經濟
    組織之重要支柱，故當事人於以法律行為追求自己之利益之
    際，亦應顧及對方之利益，並考量債權債務在社會上之作用
    ，本於誠實及信用之原則，行使債權及履行債務。是對於已
    陷入經濟上困境之消費者，若任其於惡性循環之債務窘境中
    自生自滅，將衍生嚴重之社會問題，難以維持安定之社會經
    濟秩序，故為兼顧債權人、債務人雙方之利益，對陷於經濟
    上困境之消費者，乃允其於消費者債務清理條例施行後，得
    選擇以重建型之更生程序或清算型之清算程序清理其債務，
    藉以妥適調整債務人與債權人及其他利害關係人間之權利義
    務關係，保障債權人獲得公平受償，並謀求消費者經濟生活
    之重建復甦機會。惟對於已與金融機構協商成立，或於本條
    例施行前，已依金融主管機關協調成立之中華民國銀行公會
    會員辦理消費金融案件無擔保債務協商機制與金融機構成立
    協商之債務人，若非因不可歸責於己之事由，致履行顯有重
    大困難，僅係為圖謀減免債務，而不為債務之履行，自有違
    債權契約為誠信契約之本旨，故依消債條例第151 條第6 項
    準用同條第5 項前段之規定，不得聲請更生或清算，始能避
    免肇致道德危險。次按債務清償方案成立後，應由債務人按
    其條件履行，如因事後發生情事變更，在清償期間收入或收
    益不如預期，致該方案履行困難甚或履行不能，因不可歸責
    於己，始能准許債務人聲請更生或清算，以避免債務人任意
    毀諾已成立之協商，濫用更生或清算之裁判上債務清理程序
    。從而所謂「不可歸責於己之事由」，應係指客觀上聲請人
    之支出增多，或收入、收益減少，非其成立協商時所能預期
    ，諸如物價上漲而成本增加、家屬患病等以致支出增加，或
    因病無法工作、僱佣之公司倒閉或裁員、失業、減薪等以致
    收入減少，均屬之。
三、經查：
  (一)聲請人於95年3 月21日提出債權人清冊，以書面向全體無擔
    保債權銀行請求共同協商債務清償方案，於95年6 月20日協
    商成立，並約定聲請人應自95年7 月起，分84期，依年利率
    4%計息，於每月10日繳納新臺幣（下同）31,525元，以攤還
    欠款2,306,370 元，惟其自97年3 月起即未依約繳款，經最
    大債權銀行安泰商業銀行（下稱安泰銀行）於97年5 月9 日
    判定毀諾等情，業據聲請人陳明在卷，並有協議書、無擔保
    債務還款計畫、繳款轉帳收據、協商進度明細表為憑（見本
    院卷第54頁、第143 頁、第144 頁、第40頁、第142 頁），
    應認真實。
  (二)聲請人固主張95年協商成立時，其平均月收入僅22,474元，
    顯然不足支付協商款31,525元，並提出95年度綜合所得稅各
    類所得資料清單為憑（見本院卷第7 頁）。惟聲請人於95年
    3 月間向安泰銀行申請協商所提出之收入證明切結書固載明
    ，其每月收入為23,000元，然其於申請書中復載明其夫呂丕
    振得每月資助40,000元以供其清償協商債務，並期能依80期
    0 利率，每期攤還29,250元之方式與銀行協商，有收入證明
    切結書、申請人財務資料表各1 份在卷可稽（見本院卷第13
    9 頁、第140 至141 頁），足見聲請人申請協商時係按每月
    所得63,000元之資力與銀行進行協商，而本件協商成立所約
    定之分期款31,525元，與聲請人所提出每月攤還29,250元之
    方案，每期攤還款差額僅2,275 元，核與聲請人主張其可負
    擔之每期還款數額相當，自難認本件協商成立時有何不公平
    情事存在。
  (三)聲請人復主張呂丕振經營尚宏公司自97年2 月起因營運狀況
    不佳，收入遽減，而無法再協助其繳納協商款等語。惟觀諸
    尚宏公司95、96年度營利事業所得稅結算申報書及97年1 月
    至4 月之營業人銷售額與稅額申報書記載，尚宏公司於95年
    度之營業收入總額為2,201,086 元（相當於每月183,423 元
    ，見本院卷第107 頁），該公司於96年度之營業收入總額則
    為5,088,130 元（相當於每月424,011 元，元以下四捨五入
    ，見本院卷第105 頁），該公司於97年1 月至2 月間之銷售
    額為1,386,659 元（相當於每月693,330 元，見本院卷第10
    3 頁）、於97年3 月至4 月間之銷售額為566,023 元（相當
    於每月283,012 元，見本院卷第104 頁），再佐以尚宏公司
    自行製作之97年1 月1 日起至8 月31日止之損益表記載，該
    公司於上開期間之銷貨收入為3,651,643 元（相當於每月45
    6,455 元，見本院卷第122 頁），足見尚宏公司於97年間之
    平均銷貨收入456,455 元尚略高於96年度之每月平均營業收
    入424,011 元，故聲請人主張呂丕振因尚宏公司經營不善，
    而無法再協助清償協商款云云，尚難採信。
四、綜上，聲請人未能舉證證明有何不可歸責於己致履行顯有重
    大困難之事由存在，揆諸首揭規定及說明，其聲請即屬聲請
    更生之要件不備，應予駁回。
五、依消費者債務清理條例第8 條前段、第15條、民事訴訟法第
    95條、第78條，裁定如主文。
中    華    民    國    97    年    10    月    13    日
                  民事第六庭  法    官  賴文姍
上為正本係照原本作成
如不服本裁定，應於裁定送達後10日內，以書狀向本院提出抗告
，並繳納抗告費新臺幣1,000 元。
中    華    民    國    97    年    10    月    13    日
                              書 記 官  林秀珍


司法院資訊處製作；財團法人民間司法改革基金會備份。
